【裁判字號】    89,台上,3195
【裁判日期】    890608
【裁判案由】    妨害自由
【裁判全文】
最高法院刑事判決                              八十九年度台上字第三一九五號
    上  訴  人  甲○○
右上訴人因妨害自由案件，不服台灣高等法院中華民國八十七年四月二十二日第二審
更審判決（八十七年度上更(一)字第七二號，起訴案號：台灣宜蘭地方法院檢察署八十
五年度偵字第一七四八號、偵緝字第三○號），提起上訴，本院判決如左：
    主  文
上訴駁回。
    理  由
本件理由分二部分說明之：
一關於以非法方法剝奪人之行動自由部分：
按刑事訴訟法第三百七十七條規定：上訴於第三審法院，非以判決違背法令為理由，
不得為之。是提起第三審上訴，應以原判決違背法令為理由，係屬法定要件。如果上
訴理由狀並未依據卷內訴訟資料，具體指摘原判決不適用何種法則或如何適用不當，
或所指摘原判決違法情事，顯與法律規定得為第三審上訴理由之違法情形，不相適合
時，均應認其上訴為違背法律上之程式，予以駁回。本件原判決關於以非法方法剝奪
人之行動自由部分，上訴人甲○○上訴意旨略稱：被害人林秀如向警局報案時說：上
訴人之同夥三人（姓名不詳）到伊店內，拿出伊所開具之本票二張稱：「請前往與受
票人（即執票人，亦即指上訴人）處理本票問題。」伊回答說：「沒有空，如欲打電
話，請在我家打電話給受票人即可。」對方表示不願意，其中一人並拉起夾克，露出
插在腰帶中之手槍說：「我們是受人（指上訴人）之託，請不要為難我們。」因當時
店裡有小妹（指學徒）李淑蘭與伊子宋林鴻在，深恐他們會開槍鬧事，所以拿皮包跟
他們上車離家云云。但證人李淑蘭在警訊時經問：不詳姓名男子三人「有無帶武器進
入店內﹖」李淑蘭答稱：「沒有」。林秀如上開供述，顯與李淑蘭之證言不符。且林
秀如自稱：「恐他們會開槍鬧事，所以拿起皮包跟他們上車離家。」可見林女之行動
自由未被剝奪，當不能令上訴人負刑法第三百零二條第一項之刑責等語。然查：(一)原
判決關於此部分認定上訴人與不詳姓名成年男子三人，共同基於犯意之聯絡，於民國
八十四年十二月二日上午九時三十分許，由該男子三人持上訴人交與林秀如被迫開具
之本票二紙，至宜蘭縣三星鄉○○村○○街六十六號（即林秀如經營之家庭美髮店）
，藉詞解決債務為由，要求林秀如與其同行前往上訴人處，林秀如予以拒絕，該男子
三人示意其有槍械，林女恐遭不測，不得已上車，致遭挾持至台中縣東勢鎮，繼由
上訴人將之載往苗栗縣竹南鎮○○里○○○街二十一號其住處，不令林秀如自由行動
，迨同月八日，林秀如乘隙逃出報警等情，業已說明其所憑之證據及其認定之理由甚
詳。(二)、證據之取捨，法院有自由判斷之權，苟其取捨未違背經驗法則及論理法則，
即難謂其採證違法。林秀如在警局陳述稱：「……我去投票時，他們三人（指不詳姓
名已成年之男子三人），駕車尾隨我，待我投完票回家時，他們三人亦跟進來，並
拿我所開之本票二張，面額一張係四十萬元（新台幣，以下同）、一張係三十萬元，
對我說：『請前往與受票人（指上訴人）處理本票問題。』我回答：『沒有空，如欲
打電話，請在我家打電話給受票人即可。』對方表示不願意，其中一人並拉起夾克，
露出插在左腰帶中之手槍（無證據證明其為真槍）說：『我們是受人所託，請不要為
難我。』因當時店裡有小妹李淑蘭及兒子宋林鴻在，我深怕他們會開槍鬧事，所以即
拿起皮包跟他們上車……」，「車子往梨山方向走，直至和平鄉與東勢鎮交接處砂
石廠停下。」「甲○○在那裡等，並問我：『本票如何處理﹖』復將我拉至他所駕駛
之ＭＡ－四二九號標緻綠色轎車。」「將我載至其苗栗縣竹南鎮○○里○○○街二十
一號住處後，他（指上訴人）一直控制我的行動，至八十四年十二月八日十六時許，
我趁其疏於戒心，才跑出並請一名國中生騎機車載我至後龍警察分駐所報案。」「本
票係被迫簽的，我沒有欠他錢」等語（警局卷第一頁反面至第三頁反面）。證人李淑
蘭證稱：「對方（指該不詳姓名男子三人）進入店裡，對我老闆娘（林秀如）說：『
請你不要為難我們，在此地說事情不方便，跟我們出去講比較方便。』我老闆娘說：
『不用出去，有事在店裡談就可以。』這三位不明人士講：『你（指林秀如）跟我出
去六至十分鐘，就會載你回店裡，不用擔心。』然後我老闆娘說：『淑蘭將我皮包拿
來，我跟他們出去一下，他們會載我回來』」等語（同卷第八頁）。上訴人在第一審
審理中亦自承將林秀如開立之本票，交與不詳姓名之男子，並在東勢鎮將林秀如載回
其苗栗縣竹南鎮住處等情（第一審卷第十八至十九頁）。依林秀如之陳述及李淑蘭之
證言，林秀如本不願意與不詳姓名男子三人同行外出，係經該男子三人脅迫，不得已
而坐上其車，林秀如上車後，該男子三人未依承諾於六至十分鐘內將林女送回，反而
將之載至台中縣東勢鎮交與上訴人，如何尚謂上訴人等未以非法方法，剝奪林秀如之
行動自由﹖林秀如供稱：不詳姓名男子中一人，將手槍插在左腰帶中，外遮以夾克（
見前述）。李淑蘭又未目擊該男子故意拉起夾克，向林秀如示意其有槍械之情形，
以致在警訊中稱：未見不詳姓名男子三人帶武器進入店內云云，尚難據此即謂林秀
如之指訴有瑕疵。從而原審依憑上開證據，撤銷第一審關於此部分之判決，改判論處
上訴人共同以非法方法，剝奪人之行動自由罪刑，不能任意指為採證違誤或其適用法
則有何不當。上訴意旨，徒執前詞指摘，顯與法律規定得為第三審上訴理由之違法情
形，不相適合，是其此部分上訴違背法律上之程式，應予駁回。
二關於以脅迫使人行無義務之事部分：
按裁判上一罪案件之重罪部分得提起第三審上訴，其輕罪部分雖不得上訴，依審判不
可分原則，第三審法院亦應併予審判，但以重罪部分之上訴合法為前提，如該上訴不
合法，第三審法院既應從程序上予以駁回，而無從為實體上判決，對於輕罪部分自亦
無從再適用審判不可分原則，併為實體上審判。本件上訴人以脅迫方法，使林秀如開
具本票行無義務之事部分，原判決係認上訴人觸犯刑法第三百零四條第一項之罪。該
罪依刑事訴訟法第三百七十六條第一款規定，經第二審判決者，不得上訴於第三審法
院。縱原判決又認定此部分與上訴人所犯以非法方法剝奪人之行動自由部分，有方法
與結果之牽連關係，應從一重之以非法方法剝奪人之行動自由罪處斷。惟該重罪部分
其上訴違背法律上之程式，本院應從程序上予以駁回，已如前述，則此部分之上訴，
依前開說明，亦應併予駁回。
據上論結，應依刑事訴訟法第三百九十五條前段，判決如主文。
中      華      民      國    八十九    年      六      月      八      日
                              最高法院刑事第五庭
                                  審判長法官  董  明  霈
                                        法官  丁  錦  清
                                        法官  林  茂  雄
                                        法官  王  居  財
                                        法官  張  祺  祥
      右正本證明與原本無異
                                              書  記  官
中      華      民      國    八十九    年      六      月     十四     日


司法院資訊處製作；財團法人民間司法改革基金會備份。
